臺北高等行政法院判決　　　　　　　　　　　　　　九十二年度訴字第三一○四號
　　　　　　　　　　　　　　　.
　　原　　　告　中信票券金融股份有限公司
　　代　表　人　甲○○董事長.
　　訴訟代理人　邱雅文律師
　　複 代理 人　蕭偉浚律師
　　被　　　告　財政部臺北市國稅局
　　代　表　人　張盛和（局長）
　　訴訟代理人　乙○○
右當事人間因營利事業所得稅事件，原告不服財政部中華民國九十二年五月二十六日
台財訴字第○九二○○一四六○六號訴願決定（案號：第00000000號），提
起行政訴訟。本院判決如左：
　　主  文
原告之訴駁回。
訴訟費用由原告負擔。
　　事  實
一事實概要：原告民國（下同）八十七年度營利事業所得稅結算申報，原列報列報營
  業收入新台幣（下同）四一五、七八二、八三二元。經被告初查以其有帳外調整減
  列買賣短期票券損失五二、二七四、一二三元，乃調增減列之系爭短期票券損失五
  二、二七四、一二三元，另原列報尚未抵繳之扣繳稅額八七、七○○、六四四元，
  以其債券前手息之扣繳稅款六二、四四四、一四八元為前手所有，非屬原告所得之
  扣繳稅款，乃否准抵減，又營業收入項下列報之利息收入七三、六九三、五五三元
  ，非營業收入項下列報之利息收入二○三、八○六、九八六元，其他費用項下列報
  之利息支出二五四、二一六、六五六元，並以其利息支出無法明確歸屬，計算出售
  有價證券收入應分攤之利息支出為七、○○八、一六一元，原告不服，申請復查，
  經被告以九十二年一月七日財北國稅法字第○九一○二三三九三九號復查決定，駁
  回其申請，提起訴願，亦遭決定駁回，遂向本院提起行政訴訟，其中債券前手息扣
  繳稅款部分兩造於本院達成和解。
二兩造聲明：
　(一)原告聲明：訴願決定及原處分關於債券前手息扣繳稅款以外部分均撤銷。
　(二)被告聲明：駁回原告之訴。
三兩造之爭點：
  原告主張短期票券損失屬營業損失，且無不得列為費用或損失之規定，應准其認列
  ；又債券出售應分攤之利息支出應以全部利息收入為準，減去不能明確歸屬之利息
  支出部分，以其差額按購買債券平均動用資金佔全體可運用資金比例核算，是否可
  採？
　(一)原告主張：
    1.短期票券交易損失認列部分：
      (1)按財政部七十年一月二十九日台財稅第三○七六三號函（下稱財政部七十年
        函釋）規定營利事業購入短期票券，如未到期前出售予票券金融公司發生之
        損失，可作該事業當年度之損失處理。故歷年來票券公司買賣短期票券發生
        之損失，均得列為當年度損失處理，稅捐機關概予核定，逾二十年之久未變
        。惟財政部於八十七年七月二十三日以台財稅第八七一九五四八○一號函（
        下稱財政部八十七年函釋）釋謂：「營利事業購入短期票券，在未到期前出
        售發生之所得，依本部六十九年八月二十五日台財稅第三七一一四號函（下
        稱財政部六十九年函釋）規定，並不發生繳納所得稅問題，亦免予併計營利
        事業所得額；其在未到期前出售發生之損失，亦不得列為費用或損失，於計
        算營利事業所得額時減除。」變更財政部七十年函釋之見解。
      (2)查財政部六十九年函釋係規定營利事業購入短期票券，未到期前出售所取得
        之利息收入，毋須扣繳稅款，亦免併計當期營利事業所得額課稅。其意義即
        短期票券之課稅，以票券到期付息時最後一手持票人為課稅主體，由扣繳義
        務人就票券發行日至到期日期間利息所得扣繳稅款；至於未到期前（前手）
        出售發生之所得，後手對之毋須扣繳稅額，前手亦不必將之申報併計當期營
        利事業所得稅。細繹該函令意旨，並未規定買賣短期票券發生之損失，不得
        列為費用或損失。因此，財政部七十年函釋規定未到期前出售短期票券之損
        失可列為損失處理，僅屬對於六十九年函釋之補充說明，前後一貫。詎事隔
        約二十年後，財政部變更立場，以八十七年函釋，就六十九年函釋做「全有
        對全有；全無對全無」之推論（即認為如所得全部應課稅，則損失全部可認
        列；反之，如所得全部不課稅，則損失全部不認列）。惟此種推論方法，依
        法無據。蓋稅捐法令乃國家為體現財經政策而制定。國家為特別獎勵某種經
        濟行為，自得為「不對稱」之稅賦規定。反之，國家如特別限制某種經濟行
        為，亦得為「不對稱」之稅賦規定。例如所得稅法第四十二條規定轉投資收
        入免稅，但營利事業所得稅查核準則（下稱查核準則）第九十九條則規定投
        資損失已實現者可以認列。由此可見被告所為如果六十九年函釋規定到期前
        出售短期票券之所得免稅，則到期前出售短期票券之損失當然不得認列的推
        論方法並不正確。依上說明，財政部八十七年函釋基於六十九年函釋所為「
        對稱式」之推論，顯然無法律上之依據。
      (3)按依所得稅法第三十八條之規定，營利事業之損失，除法律有明文規定不得
        認列外（即經營本業及附屬業務以外之損失，或家庭費用，及各種稅法規定
        之滯報金、怠報金、滯納金及各項罰鍰不得認列為費用或損失），否則均應
        准予認列為費用或損失。故如立法政策上認有相反限制之必要者，因涉及人
        民財產權益，依法律保留原則，應修改法律，政府不得以行政命令為相反之
        規定。查所得稅法對於短期票券交易發生之損失既無明文規定不得認列，且
        所得稅法第二十四條第二項僅規定短期票券之利息所得不計入營利事業所得
        額，但未如同法第四條之一及第四條之二，明定交易損失不得自所得額中減
        除，益可見立法原意並無不許認列為損失。被告依財政部與母法相反之函釋
        所為核定，顯然牴觸母法，更有違憲之嫌。
      (4)末按短期票券依所得稅法第十四條第四款第三目第二段之規定，係採分離課
        稅，故短期票券之利息所得並非「免稅」。所得稅法第二十四條第二項之規
        定非屬免稅或停徵稅賦之規定，而僅為簡化稽徵流程之「分離課稅」的規定
        。假設短期票券利息一律免稅（實際未免），即如同證券交易或期貨交易一
        樣停徵所得稅，則在各該情形下之交易損失不得認列，尚屬合情合理（但在
        修法前仍非合法）。惟實際上，兌息時之持票人應依法被扣繳，以被扣繳稅
        款當作該部分所得之「全部應納稅額」負擔稅款，則當然可申報營業費用損
        失。此與同法第十四條之一及第十四條之二的情形，完全不負擔稅負（包括
        不必被扣繳稅款），故不許認列費用損失，以示公允之情形不同。在短期票
        券交易，最後一手就所獲得之利息係以分離課稅方式納稅，其損失費用依法
        應可認列。而在實務上，短期票券在到期前之買賣，後手均有對前手「預扣
        」按截至轉讓日前之擬制利息額的擬制扣繳稅額【例如買賣價格為十一萬元
        ，其中一萬元為截至買賣日擬制之利息，則後手（買方）會預扣該部分之擬
        制扣繳稅額一千元】（註，在債券交易則無此作法）。就此意義言，前手之
        所得中，並非無實質的稅捐義務（即實際上被分離課稅10％）。因此，縱採
        「對稱式」推論，前手因買賣實際上有被扣留稅款，則受有損失時，亦應准
        予認列，併予說明。
      (5)綜上所述，短期票券交易損失既係所得稅法所稱之「營業損失」，又無同法
        第三十八條所定不得列為費用或損失之情形，自應依同法第二十四條第一項
        准予認列（除非短期票券被認為係證券交易法所規範之證券而適用所得稅法
        第四條之一，但依現行法，短期票券並非應課證券交易所得稅之證券）。被
        告認為有高於一切成文法律之「衡平法則」，即認為「凡不認列所得即一律
        不准認列損失」，並認為本件如准予認列損失確失公平云云。被告此項以衡
        平法則凌越成文法律之主張既無法律依據，尤違租稅法定主義，自非可採。
    2.按百分之十比率核算分攤利息支出部分：
      (1)查財政部八十五年八月九日台財稅字第八五一九一四四０四號函（下稱財政
        部八十五年函釋）說明二之（二）第２點謂：「利息支出部分，其可明確歸
        屬者，得依個別歸屬認列。無法明確歸屬者，如利息收入大於利息支出，則
        全部利息支出得在課稅所得項下減除；如利息收入小於利息支出，其利息收
        支差額應以購買債券平均動用資金，占全體可運用資金比例作為合理歸屬之
        分攤基礎，計算債券出售部分應分攤之利息，不得在所得項下減除。所稱全
        體可運用資金，包括自有資金及借入資金；所稱自有資金，係指淨值總額減
        除固定資產淨額及存出保證金後之餘額；所稱比例計算，採月平均餘額計算
        之。」。
      (2)按財政部八十五年函釋僅就利息支出部分區分為可明確歸屬或不可明確歸屬
        之部分，並未就利息收入部分加以區分，故計算債券出售部分應分攤之利息
        支出應以全部利息收入（不論是否個別認列）為準，減去不能明確歸屬之利
        息支出部分，以其差額再按購買債券平均動用資金佔全體可運用資金比例核
        算，故被告之核定顯非有據。
      (3)本部分係原告八十七年度之利息收入與利息支出科目中，依被告認定，其中
        拆放息一、七二三、六六三元、存放息九一七、四八九元、存單息一八○、
        四三○、二五五元、雜項息一、○四九、四○九元（合計一八四、一二○、
        八一六元）應為非營業上利息收入（帳外調整數一四、二三○元列入計算後
        之金額則為一八四、一三五、○四六元）；而透支息一一、九五二元、拆借
        息二五三、四六二、○七三元、質借息七二七、六一七元及什項息一五、○
        一四元（合計二五四、二一六、六五六元）等利息支出應為非營業上利息支
        出。由於後者利息支出大於前者利息收入，故被告核定應按財政部八十五年
        函釋意旨，將二者之差額按比率分攤計算利息支出之金額，而不得將非營業
        利息支出全額於課稅所得項下減除。
      (4)按財政部八十五年函釋並未區分營業與非營業利息收入＼支出，被告核定理
        由謂「應依前揭本部函釋意旨予以分攤」，顯非有據。次查原告係以買賣短
        期有價證券為專業之營利事業，上述各項利息支出，均為營業成本（費用）
        之一部，與其他營利事業向金融體系借入資金後，以之用為財務運用（理財
        投資）而獲利之情形完全不同，如被告認為原告上開利息支出並非營業成本
        或費用者，按舉證責任分配原則，被告應負舉證責任。
      (5)又縱被告認為原告利息收入有所謂營業、非營業之區分，則就原告買賣公司
        債所得利息收入部分，因原告不得從事公司債券買賣之營業（因此原告於借
        入資金全年運用明細表中，須將債券區分為長期債券投資及公債兩項之原因
        ，其中所謂長期債券投資即指公司債投資），故所購入公司債係理財投資科
        目，並非營業項（科）目，其所得性質上為非營業性質之利息收入。因此如
        將公司債利息收入計入非營業利息收入，則原告八十七年度非營業利息收入
        金額應為二○五、五三○、六四九元，非營業之利息支出二五四、二一六、
        六五六元，依上開財政部八十五年函釋，原告八十七年度非營業利息支出大
        於非營業利息收入差額部分按比例百分之十計算，應為四、八六八、六○一
        元。易言之，僅須再分攤四、八六八、六○一元。被告認定尚有錯誤。
　(二)被告主張：
    1.營業收入（短期票券損失）部分：原告八十七年度營利事業所得稅結算申報，
      列報營業收入四一五、七八二、八三二元。被告初查以其有帳外調整減列買賣
      短期票券損失五二、二七四、一二三元，不符所得稅法規定，乃調增減列之系
      爭短期票券損失五二、二七四、一二三元。原告不服，主張短期票券之利息所
      得係為分離課稅之應稅所得，如其損失不能於應稅所得中減除，有欠公允。且
      所得稅法對於短期票券交易發生之損失均無明文規定不得認列，申經被告復查
      決定以，按所得稅法第二十四條第二項規定，短期票券利息所得係採分離課稅
      ，不併計入營利事業所得額，是相對因在未到期前出售短期票券發生之損失，
      亦不應列為費用或損失，併入所得稅法第二十四條第一項營利事業所得額計算
      減除，方符法理。次查所得稅法第二十四條既規定票券利息所得分離課稅，不
      計入營利事業所得額，如買賣票券損失准予計入營利事業所得額計算減除，不
      僅有失立法原意，並造成侵蝕稅源及課稅不合理現象。被告調增減列之系爭短
      期票券損失五二、二七四、一二三元，核與所得稅法規定，並無不合為由，駁
      回其復查申請，經核尚無不合。並經財政部訴願決定持與被告相同之論見，駁
      回其訴願。茲原告仍執前詞爭議，實難認為有理由。
    2.出售有價證券收入分攤利息支出部分：原告於營業收入項下列報利息收入七三
      、六九三、五五三元（內含拆放息收入一、七二三、六六三元，其餘七一、九
      六九、八九○元為政府債券息收入）。非營業收入項下列報利息收入二○三、
      八○六、九八六元（內含公司債券利息收入二一、三九五、六○三元，其餘一
      八二、四一一、三八三元為存放息收入、存單息收入、什項息收入）。其他費
      用項下列報利息支出二五四、二一六、六五六元。被告初查以其利息支出無法
      明確歸屬，且大於拆放息收入、存放息收入、存單息收入及什項息收入計一八
      四、一三五、○四六元，及因其未提供購買債券平均動用資金占全體可運用資
      金比例，乃按八十六年及八十七年度資產負債表估算購買債券平均動用資金占
      全體可運用資金比例為百分之十，計算出售有價證券收入應分攤之利息支出為
      七、○○八、一六一元。核定證券交易所得為二七、八四七、五二七元（計算
      式：申報證券交易所得97,299,836-前手息扣繳稅款62,444,148-分攤利息支出
      7,008,161 = 27,847,527）。原告不服，主張列報利息收入二○五、五三○、
      六四九元（內含原申報非營業利息收入二○三、八○六、九八六元，及拆放息
      收入一、七二三、六六三元），非營業利息支出二五四、二一六、六五六元，
      依財政部八十五年函釋意旨，非營業利息支出大於非營業利息收入差額部分按
      比例百分之十計算，其利息支出僅須再分攤四、八六八、六○一元，被告核定
      有誤云云，申經被告復查決定以，查原告係以短期票券及債券自營為主要營業
      項目。其於其他費用項下列報利息支出二五四、二一六、六五六元，係非營業
      利息支出，屬無法明確歸屬之利息支出，為原告所不爭，有卷附會計師簽證報
      告書第二十三頁可按。又列報利息收入二○五、五三○、六四九元，其中公司
      債息收入入二一、三九五、六○三元、政府債券息收入七一、九六九、八九○
      元、拆放息收入一、七二三、六六三元計九五、○八九、一五六元，屬可明確
      歸屬營業收入之利息收入，其餘一八二、四一一、三八三元，為存放息收入、
      存單息收入及什項息收入，有卷附會計師簽證報告書第五頁、第二十四頁及簽
      證會計師工作底稿可按，屬一般營運資金所產生之利息，無法合理明確歸屬，
      依前揭函釋規定，自利息支出項下減除後，以其餘額計算分攤出售有價證券收
      入應分攤之利息支出為七、一八○、五二七元，惟依行政救濟不利益變更禁止
      原則，被告初查以其餘額計算分攤出售有價證券收入應分攤之利息支出七、○
      ○八、一六一元，自無不合為由，駁回復查申請，經核並無不妥。並經財政部
      訴願決定持與被告相同之論見，駁回其訴願。茲原告仍執前詞爭議，實難認為
      有理由。據上論述，本件原處分及所為復查、訴願決定均無違誤，為此請求判
      決如被告答辯之聲明。
　　理  由
一關於出售有價證券收入分攤利息支出部分：
  (一)按「營利事業所得之計算，以其本年度收入總額減除各項成本費用、損失及稅捐
    後之純益額為所得額。」為所得稅法第二十四條第一項所明定。又「：：：三、
    以有價證券買賣為專業之營利事業，其營業費用及借款利息，除可合理明確歸屬
    者得個別歸屬認列外，應按核定有價證券出售收入、投資收益、債券利息收入及
    其他營業收入比例，計算有價證券出售部分應分攤之費用及利息，自有價證券出
    售收入項下減除。」及「：：：二、前揭函釋說明三所稱以有價證券買賣為專業
    之營利事業，其屬兼含經營證券交易法第十五條規定三種證券業務之綜合證券商
    部分之分攤原則補充核釋如下：：：１、營業費用部分：其可明確歸屬者，得依
    個別歸屬認列；無法明確歸屬者，得依費用性質，分別選擇依部門薪資、員工人
    數或辦公室使用面積等作為合理歸屬之分攤基礎，計算有價證券出售部分應分攤
    之費用，不得在課稅所得項下減除。惟其分攤方式經選定後，前後期應一致，不
    得變更。２、利息支出部分：其可明確歸屬者，得依個別歸屬認列；無法明確歸
    屬者，如利息收入大於利息支出，則全部利息支出得在課稅所得項下減除；如利
    息收入小於利息支出，其利息收支差額應以購買有價證券平均動用資金，占全體
    可運用資金比例作為合理歸屬之分攤基礎，計算有價證券出售部分應分攤之利息
    ，不得在課稅所得項下減除。所稱全體可運用資金，包括自有資金及借入資金；
    所稱自有資金，係指淨值總額減除固定資產淨額及存出保證金後之餘額；所稱比
    例計算，採月平均餘額計算之。：：：」亦分別經財政部八十三年二月八日台財
    稅第八三一五八二四七二號函及八十五年函釋有案。上開函釋，均係財政部基於
    職權所為釋示，未逾越法律規定，其中八十三年函釋，並經司法院釋字第四九三
    號解釋，與憲法尚無牴觸，自可適用。
  (二)原告於營業收入項下列報利息收入七三、六九三、五五三元（內含拆放息收入一
    、七二三、六六三元，其餘七一、九六九、八九○元為政府債券息收入）。非營
    業收入項下列報利息收入二○三、八○六、九八六元（內含公司債券利息收入二
    一、三九五、六○三元，其餘一八二、四一一、三八三元為存放息收入、存單息
    收入、什項息收入）。其他費用項下列報利息支出二五四、二一六、六五六元。
    被告初查係調會計師工作底稿查核，以其利息支出無法明確歸屬，且大於拆放息
    收入、存放息收入、存單息收入及什項息收入計一八四、一三五、○四六元，及
    因其未提供購買債券平均動用資金占全體可運用資金比例，乃按八十六年及八十
    七年度資產負債表估算購買債券平均動用資金占全體可運用資金比例為百分之十
    ，計算出售有價證券收入應分攤之利息支出為七、○○八、一六一元。核定證券
    交易所得為二七、八四七、五二七元（計算式：申報證券交易所得97,299,836─
    前手息扣繳稅款62,444,148-分攤利息支出7,008,161 =27,847,527）。原告不服
    ，申請復查，主張列報利息收入二○五、五三○、六四九元（內含原申報非營業
    利息收入二○三、八○六、九八六元，及拆放息收入一、七二三、六六三元），
    非營業利息支出二五四、二一六、六五六元，依財政部八十五年函釋意旨，非營
    業利息支出大於非營業利息收入差額部分按比例百分之十計算，其利息支出僅須
    再分攤四、八六八、六○一元，原核定顯有錯誤等語。被告復查決定以：查原告
    係以短期票券及債券自營為主要營業項目。其於其他費用項下列報利息支出二五
    四、二一六、六五六元，係非營業利息支出，屬無法明確歸屬之利息支出，為原
    告所不爭，有原處分卷會計師曾惠瑾簽證報告書第二十三頁可稽。又列報利息收
    入二○五、五三○、六四九元，其中公司債息收入入二一、三九五、六○三元、
    政府債券息收入七一、九六九、八九○元、拆放息收入一、七二三、六六三元計
    九五、○八九、一五六元，屬可明確歸屬營業收入之利息收入，其餘一八二、四
    一一、三八三元，為存放息收入、存單息收入及什項息收入，有原處分卷會計師
    簽證報告書第五頁、第二十四頁及簽證會計師工作底稿可按，屬一般營運資金所
    產生之利息，無法合理明確歸屬，依前揭財政部函釋規定，自利息支出項下減除
    後，以其餘額計算分攤出售有價證券收入應分攤之利息支出為七、一八○、五二
    七元，惟依行政救濟不利益變更禁止原則，被告初查以其餘額計算分攤出售有價
    證券收入應分攤之利息支出七、○○八、一六一元，仍應維持，駁回其復查申請
    （參見原處分卷審查報告表），揆諸前揭規定及說明，自無不合，原告所訴，洵
    不足採。
二關於營業收入（短期票券損失）部分：
  (一)按「營利事業有第十四條第一項第四類利息所得中之短期票券利息所得，除依第
    八十八條規定扣繳稅款外，不計入營利事業所得額。」為所得稅法第二十四條第
    二項所明定。
  (二)查原告八十七年度營利事業所得稅結算，委託曾惠瑾會計師辦理查核簽證申報，
    列報營業收入四一五、七八二、八三二元，被告初查以其有帳外調整減列買賣短
    期票券損失五二、二七四、一二三元，因短期票券利息所得係採分離課稅，不併
    計入營利事業所得額，則相對因在未到期前出售短期票券發生之損失，亦不應列
    為費用或損失，如買賣短期票券損失准予計入營利事業所得額計算減除，不僅有
    失立法原意，並將造成侵蝕稅源及課稅不合理現象，被告調增減列上開短期票券
    損失五二、二七四、一二三元（參見原處分卷審查報告），揆諸前揭法條規定，
    亦無不合。
三綜上說明，本件被告就原告八十七年度營利事業所得稅關於營業收入及出售有價證
  券收入分攤利息支出之核定處分，並無違誤，訴願決定，予以維持，亦無不合，原
  告起訴意旨，非有理由，應予駁回。
四據上論結，本件原告之訴為無理由，依行政訴訟法第九十八條第三項前段，判決如
  主文。
中　　　華　　　民　　　國　　九十三　　年　　　十　　　月　　二十八　　日
                　　 臺 北 高 等 行 政 法 院   第 四 庭
                                    審 判 長   法  官  王立杰
                                               法  官  胡方新
                                               法  官  黃本仁
右為正本係照原本作成。
如不服本判決，應於送達後二十日內，向本院提出上訴狀並表明上訴理由，如於本判
決宣示後送達前提起上訴者，應於判決送達後二十日內補提上訴理由書（須按他造人
數附繕本）。
中　　　華　　　民　　　國　　九十三　　年　　 十一 　　月　　　一　　　日
            　　　　　　　　　  　             書記官  姚國華
